臺灣嘉義地方法院刑事判決　　　　　　　　　　　　　九十一年度訴字第一一三號
　　公　訴　人　臺灣嘉義地方法院檢察署檢察官
　　被　　　告　戊　○
　　選任辯護人　楊漢東
　　　　　　　　陳培芬
右列被告因違反公職人員選舉罷免法案件，經檢察官提起公訴（九十一年度偵字第七
三二號），本院判決如左：
    主  文
戊○連續對於有投票權之人，交付賄賂而約其投票權為一定之行使，處有期徒刑陸月
，如易科罰金，以參佰元折算壹日。褫奪公權參年。交付之賄賂金新台幣伍仟元沒收
。
    事  實
一、戊○係嘉義縣水上鄉三和村村長，基於對有投票權之人行求、期約、交付賄賂，
    而約為投票權一定行使之概括犯意，於民國九十一年嘉義縣第十五屆縣議員選舉
    期間，為使嘉義縣第一選區（即水上鄉、太保市及鹿草鄉）登記十二號縣議員侯
    選人吳明諭得以順利當選，竟於九十一年一月初至中旬間某日，在水上鄉三和村
    新厝仔一之十號前，以每票新台幣（下同）五百元之代價，對設籍水上鄉民生村
    具有投票權之村民甲○○，行求為投票予侯選人吳明諭之一定行使，詎遭甲○○
    拒絕。次於同年一月中旬某日晚上，在水上鄉三和村新和庄十三之九號內，交付
    千元紙鈔二千元予設籍該址具有投票權之丁○○（另為職權不起訴處分），約其
    戶內有投票權之四人投票予侯選人吳明諭之一定行使。復於同年一月十六日晚上
    八時許，在水上鄉三和村新厝仔一之七十一號內，交付千元紙鈔三張予設籍該址
    具有投票權之丙○○（另為職權不起訴處分），約其戶內有投票權之六人投票予
    侯選人吳明諭之一定行使。繼於同年一月二十一日上午十時許，在水上鄉三和村
    五鄰頂寮十五之四十號內，對設籍該址具有投票權之己○○（另為職權不起訴處
    分）稱：「這次縣議員選舉一票五百元」，經己○○回以：「若有人買的話，村
    長你再幫我處理」等語後，戊○即應允代為處理，而以每票五百元之代價，期約
    投票權之一定行使。
二、案經台灣嘉義地方法院檢察署檢察官指揮嘉義縣警察局及所屬水上分局移送暨法
    務部調查局嘉義縣調查站移送台灣嘉義地方法院檢察署檢察官偵查起訴。
    理  由
一、訊據被告戊○坦承於上揭時、地至證人丁○○、丙○○、己○○、甲○○等人之
    住、居處內，分別交付證人丁○○二千元、丙○○三千元，且對證人己○○、甲○○提及本屆縣議員選舉每票五百元之事，惟矢口否認涉有賄選犯行。辯稱：伊
    至證人甲○○居處前，係為聊天，伊詢其欲支持何人，家中有幾票，其答以僅有
    一票，伊乃對其說其姓吳，應支持姓吳的吳明諭，適有宣傳車經過，播放買票五
    百元之事，乃以此聊天，並無買票之事。另伊交付予丁○○之二千元，係其向伊
    借款。又伊至丙○○家中，係前往探訪其父乙○之病情，因伊未帶禮品，乃取出
    三千元交付丙○○，託其代為購物予其父。再伊至證人己○○家中聊天，適有宣
    傳車經過，伊聽人說縣議員選舉一票五百元，伊未有允替共同被告己○○處理買
    票之事云云。
二、經查，被告戊○於上揭時、地，如何為行求、期約及交付賄賂，而約他人為投票
    權之一定行使犯行，業據證人甲○○、丁○○、丙○○、己○○於警訊、偵查中
    指述甚明。證人甲○○於警訊及偵查中供稱：「戊○常過來我住處泡茶聊天，約
    於一、二週前，戊○又來我住處．．，當場向我詢問，問我家裡共有幾票，我告
    訴他只有一票，戊○即表示要以每票五百元向我買票，要求我投票給嘉義縣議員
    第一選區登記第十二號侯選人吳明諭，我則當場予以拒絕」等語（見九十一年選
    他字第二三０號卷第五四頁、九十一年度偵字第七三二號卷第十三頁）。證人丁○○於警訊及偵查中供稱：「大約在十天前（約一月十四；十五日）的晚上，村
    長戊○騎機車到我住宅，說：『這次選舉你幫我忙，支持登記第十二號之侯選人
    （指吳明諭）』，我說我工作繁多，沒空幫忙，我僅能．．．，村長說：『那你
    家裡幾票？』，我說：『有的沒回來，僅四票而已』，村長就拿二千元給我」（
    見九十一年選他字第二三０號卷第三四頁）。「收的錢我自己花掉了，我沒有讓
    其他人知道」。「四票包括我、我母親、我太太及我女兒黃凱薇，另外黃英誌、
    黃淑芳、黃凱玲均在台北就學或工作，並不一定會回來，所以我只有向戊○說我
    戶內只有四票」等語（見九十一年選他字第二三０號卷第四一頁反面、四二頁）
    。證人丙○○於警訊及偵查中供稱：「我於上個星期三（九十一年一月十六日）
    晚上在住處收到村長戊○親自當面交付之上述賄賂三千元」。「村長戊○於交付
    上述三千元之賄選金額時，告訴我要投給十二號縣議員侯選人吳明諭，當時我回
    應表示會連同戶內五票投給十二號縣議員侯選人吳明諭」（見九十一年選他字第
    二三０號卷第二六頁反面、二七頁）。「包括我有六人，我父母親、二哥曾典明
    、二嫂陳正春、我太太鍾吉玲」。「收的錢我花掉了，我沒有交給其他的人」等
    語。（見九十一年選他字第二三０號卷第四十頁反面）。證人己○○於警訊中供
    稱：「九十一年一月二十一日上午十時．．戊○向我說，這次縣議員選舉一票五
    百元，我向村長說，若有人買的話，村長你再幫我處理，村長戊○說要幫我處理
    」等語（見九十一年選他字第二三０號卷第八頁反面）。是而，設若被告無為賄
    選買票之情事，何以同時會有多人指證被告賄選行為之理。
三、被告戊○辯稱：早於數日前即知乙○罹病，當日至丙○○家中，因未帶禮品，乃
    取出三千元交付丙○○，未裝以紅包袋云云。惟按探訪病者，如欲以禮金為贈，
    概以置入紅包紙袋為之，以添. 加喜氣，去除病厄，此為習俗之常。被告既早知
    乙○罹病，果如欲贈禮金往訪，豈有逕以交付現金為贈之理，核與常情有違。且
    證人乙○證稱：（問：九十一年一月十六日晚上八點，被告戊○是否有拿三千元
    向你買票？）應該是有去我家裡，他沒有拿三千元給我，當時我人生病；我家裡
    的人說他有來看我，有沒有帶水果來看我，我不知道等語（見本院九十一年四月
    十日筆錄）。核與被告所辯情節不符，足徵被告上開所辯與事實不符而不可採信
    。另辯護人辯稱：丙○○家中有七人具投票權，以一票五百元計，應不會只交三
    千元云云。然而家中全部具投票權人是否均能如期前往投票，實無從得知，故非
    家中全部具投票權之人均能為賄選之對象，且依如前開證人丙○○於警訊及偵查
    中之供稱：包括我有六人，我父母親、二哥曾典明、二嫂陳正春、我太太鍾吉玲
    等語（見九十一年選他字第二三０號卷第四十頁反面）。是而證人丙○○已明確
    證述只有六人，故而丙○○僅就其六人而收取三千元賄選金即無不合理之處。是
    而被告自承交付丙○○三千元，乃係要求丙○○投票支持侯選人吳明諭賄選之用
    無疑。
四、辯護人辯稱丁○○其家中有七票，如要買票應可收三千五百元，何以丁○○只願
    二千元之理？然而，如前所述，證人丁○○於警訊及偵查中供稱：「有的沒回來
    ，僅四票而已」，「四票包括我、我母親、我太太及我女兒黃凱薇，另外黃英誌
    、黃淑芳、黃凱玲均在台北就學或工作，並不一定會回來，所以我只有向戊○說
    我戶內只有四票」等語（見九十一年選他字第二三０號卷第三四頁、四一頁反面
    、四二頁）。是而丁○○其家中雖有七人有投票權，然僅四人確定能前往投票，
    故而其收每票五百元，四票二千元之賄選金即無不合理之處。
五、辯護人辯稱甲○○非設籍被告之村中，其在被告村中並無投票權，豈有可能會向
    其買票云云。然而甲○○係設籍嘉義縣水上鄉○○村○○街二九之四號，居所位
    於嘉義縣水上鄉三和村新厝仔一之十號，有其住所資料在卷可證（見九十一年選
    他字第二九三號卷第五三頁）。是甲○○亦係嘉義縣第十五屆縣議員選舉，嘉義
    縣第一選區（即水上鄉、太保市及鹿草鄉）之投票權人，且其居所係在嘉義縣水
    上鄉三和村被告所屬村莊之轄內，則被告對其為賄選之買票，並無不合理之處。
    是辯護人上開指摘，即屬無據。
六、辯護人辯稱被告僅於聊天時，己○○向被告開玩笑若有人買票的話，請被告幫他
    處理，被告亦以開玩笑口吻回答，如果有的話，我再幫他處理云云。然而，如前
    所述，證人己○○於警訊係證述：「戊○向我說，這次縣議員選舉一票五百元，
    我向村長說，若有人買的話，村長你再幫我處理，村長戊○說要幫我處理」等語
    （見九十一年選他字第二三０號卷第八頁反面）。由上述證人己○○之供述可證
    ，係由被告「主動」向己○○表示這次縣議員選舉一票五百元，證人己○○始而
    要求被告為其處理，非如辯護人指稱：「己○○向被告開玩笑若有人買票的話，
    請被告幫他處理」云云，而指被告係立於「被動」，僅係應證人己○○開玩笑之
    請代為處理賄選之事宜。又買票者為避免檢、警、調之查賄，對買票賄選無不極
    其小心謹慎，並加慎選買票之對象，以避免遭人檢舉，並非是見人即買。是而辯
    護人質疑如被告確有買票賄選，何以不直接向己○○買之指摘，亦屬無據。
七、合上足證，被告確有分別交付丁○○二千元、丙○○三千元，請其支持十二號縣
    議員侯選人吳明諭；以每票五百元之代價，請求甲○○投票予侯選人吳明諭，遭
    甲○○拒絕；以一票五百元期約己○○為投票權一定行使之行為無疑。又被告於
    心智正常之狀態下，而為如上之行為，足見被告對此行為乃係有所認識，且有意
    使其發生，足證其主觀上對此賄選買票有故意之犯意甚明。本件事證明確，被告
    犯行堪以認定。
八、被告對有投票權人丁○○、丙○○交付賄賂；又以每票五百元之代價，請求甲○○投票予侯選人吳明諭，遭甲○○拒絕；以一票五百元期約己○○為投票權一定
    行使之行為，核其所為，均係犯公職人員選舉罷免法第九十條之一第一項之妨害
    投票罪。另交付、期約、收受三者間，本有高低度行為之關係，是被告二次交付
    賄賂，及有投票權人行求、期約（各一次）而約為一定行使之犯行，雖其對象不
    同，無從為吸收，然其二者構成要件係相同，且其時間緊接，顯係基於概括之犯
    意為之，亦應依連續犯之規定，論以交付賄賂予有投票權人而約為一定之行使之
    犯行一罪，並加重其刑。按選舉乃民主政治之重要表徵，而賄選實為敗壞選風之
    主要根源，故世界各民主法治國家莫不懸為厲禁，全力遏止。治安機關有鑑於國
    內社會環境急速變遷，民眾法治觀念尚待加強，因此，每逢選舉開始前，均利用
    各傳播媒體、分送大量反賄選文宣積極宣導政府查辦賄選之決心，並籲請全體候
    選人及民眾共同摒棄賄選，詎被告等仍置若罔聞，以身試法，從事賄選買票，實
    影響選風至鉅。審酌被告以金錢賄選，破壞選風，斲喪法治，犯後猶無悔意，狡
    飾其詞，惡性非輕等情，量處如主文所示之刑，並諭知易科罰金之折算標準。並
    依同法第九十八條第三項之規定，宣告褫奪公權三年，以資儆懲。至於所交付之
    賄賂金五千元（丁○○二千元、丙○○三千元），雖未扣案，然依同法第九十條
    之一第三項之規定係屬義務沒收之規定，爰依此規定諭知沒收。
據上論斷，應依刑事訴訟法第二百九十九條第一項前段，公職人員選舉罷法第九十條
之一第一、三項、第九十八條第三項，刑法第十一條前段、第五十六條、第三十七條
第三項，罰金罰鍰提高標準條例第二條，判決如主文。
本案經檢察官游游悅晨到庭執行職務。
中      華      民      國    九十一    年      五      月     十三     日
                                臺灣嘉義地方法院刑事第一庭
                                        法  官  馮  保  郎
右正本證明與原本無異。
如不服本判決，應於判決送達後十日內向本院提出上訴狀( 應附繕本 )。
中      華      民      國    九十一    年      五      月     十三     日
                                        書記官  林  育  興
附錄法條：公職人員選舉罷免法第九十條之一第一項：
對於有投票權之人，行求期約或交付賄賂或其他不正利益，而約其不行使投票權或為
一定之行使者，處五年以下有期徒刑，得併科新台幣四十萬元以上四百萬元以下罰金
。
